最高法院刑事判決　　　　　　　　　　　　　　　九十一年度台上字第六一一三號
　　上　訴　人
　　即 自訴 人　甲○○
　　被　　　告　乙○○
　　選任辯護人　黃德賢律師
右上訴人因自訴被告業務過失致人於死案件，不服台灣高等法院中華民國九十一年八
月二十日第二審更審判決（九十一年度交上更(二)字第一九號，自訴案號：台灣台北地
方法院八十五年度交自字第三四號），提起上訴，本院判決如左：
    主  文
原判決撤銷，發回台灣高等法院。
    理  由
本件原判決以自訴意旨略稱：上訴人即自訴人甲○○之子劉裕民於民國八十五年十月
十二日與同事多人至台北縣平溪鄉野人谷桃花源渡假中心露營，劉裕民於同日上午七
時三十分許，行至標有「特殊地形，大華壺穴」之洞穴，乃入內觀賞，因該穴係鐵路
局平溪線五十六號隧道，適有被告乙○○駕駛三二０八車次火車行經該隧道，疏未鳴
笛示警及打開車前燈，致在隧道另一端進口處之劉裕民為火車撞成重傷，經送醫急救
，不治死亡，因認被告涉犯刑法第二百七十六條第二項之業務過失致人於死罪嫌云云
。經審理結果，認為不能證明被告犯罪，乃維持第一審諭知被告無罪之判決，駁回上
訴人在第二審之上訴，固非無見。
惟查(一)、原判決雖引用交通部台灣鐵路管理局（下稱鐵路局）九十一鐵工路字第一三
五一號函，謂該局平溪線第五號隧道，依鐵路局軌道標誌設置要點第十二條：「汽標
應設置於平交道、長橋隧道或妨礙視線之障礙物前方六百公尺軌道之左側」，查前揭
地並不符設置要件，故並無設置鳴笛、照明（亮燈）號誌，是以被告駕駛列車行經該
肇事路段，依首開說明並無鳴笛、開前頭燈之義務等情（見原判決第四頁）。然上訴
人已陳明肇事路段為隧道，依鐵路局鐵路行車規章第六十五條第七款及鐵路行車實施
細則第三百八十九條第二款規定，應於軌道之左側設置鳴笛標誌，被告駕駛火車通過
指定鳴笛處所，負有鳴笛之義務，以示警。又火車開啟頭燈亦在促使行人注意列車駛
近，及時採取必要之安全措施，此由卷附鐵路局行車保安委員會八十年十月修正之鐵
路行車性能及平交道安全節本記載：「其目的……並使一般行人車輛亦可於夜間得知
列車之開來而閃避，機車頭燈之照射距離雖短，但自地面之行人視之，則在一、二公
里距離之外，亦可清晰辨明」（見偵字第二四六六０號卷第二十七頁背面）。且鐵路
局行車規章第二百七十二條規定「隧道內之號誌、號訊及標誌在晝間應按夜間方式顯
示」，則被告駕駛列車通過本件肇事路段之隧道前，雖在晝間，仍應開啟頭燈及鳴笛
示警，原判決未查明上揭規定，以究明被告有無開啟頭燈及鳴笛示警之義務？遽以該
路段因地形原故不符設置條件，即免除被告之義務，已有應於審判期日調查之證據而
未予調查之違法。(二)、原判決雖採信被告所辯於火車到隧道口前確有開燈鳴笛，而為
其有利之認定。惟證人蕭吉利於台灣基隆地方法院檢察署檢察官偵查時證稱：「（司
機進隧道時有無按喇叭？）我沒有聽到」，嗣於台灣台北地方法院檢察署檢察官偵查
時仍證謂：「（火車有無開燈？）沒有看到」「（有無聽到火車鳴笛？）沒有聽到」
，又於第一審法院調查時亦證述：「火車沒有開車前燈光，我無聽到鳴笛」各等語（
見八十五年度相字第三一七號卷第六頁背面、八十五年度相字第一０六六號卷第三十
五頁、第一審卷第四十一頁背面、四十二頁）。原判決對於上揭不利於被告之證言未
予採信，亦未說明不採之理由，自有理由不備之違法。(三)、卷附刑案現場平面圖，僅
標記在鐵路局平溪線五十六號隧道二Ｋ五百三十公尺（按即二‧五三Ｋ）處，遺有被
害人之拖鞋一雙（見八十五年度相字第一０六六號卷第七頁）。原判決雖引用被告及
基隆車班車長馮福來分別製作行車事故報告所附現場圖作為認定現場圖標示二‧五三
Ｋ處為撞擊點，列車發生事故後於二‧四九五Ｋ處（於隧道洞內）煞停，並推算被告
自發現被害人採取緊急煞車處（二‧五三公里前約十公尺）至煞停之位置（二‧四九
五公里）距離為四十五公尺（0000-0000=45），依鐵路局機務處指導股之計算表顯示
時速三十公里，換算之煞車距離為四十六‧二公尺，被告所稱當時駕駛之時速為三十
公里尚堪採信（見原判決第六頁）。然依被告於第一審法院所供：「（火車）掛二節
車廂，一個車廂約二十公尺」，及證人蕭吉利所證「（火車煞停後超出洞口有幾節車
廂？）只剩半個車廂在洞內」各等語（見第一審卷第四十六頁背面）。稽之證人蕭吉
利所證情節推算結果，被告駕駛之列車緊急煞車處為隧道洞口外三十公尺。此顯與被
告及基隆車班車長馮福來分別製作行車事故報告所附現場圖不符。究竟被害人所遺拖
鞋處，是否即為被撞擊點？被告所駕火車煞停之位置係在何處？此與計算被告之實際
煞車距離及當時車速至有關係，原判決未傳訊證人即製作前開刑案現場平面圖之警員
林榮川以明究竟，亦未載明何以被告及基隆車班車長馮福來所分別製作之現場圖得採
為證據之理由。復有應於審判期日調查之證據而未予調查及理由不備之違法。上訴意
旨執以指摘原判決不當，為有理由，應認原判決仍有撤銷發回之原因。
據上論結，應依刑事訴訟法第三百九十七條、第四百零一條，判決如主文。
中      華      民      國    九十一    年      十      月    三十一    日
                              最高法院刑事第二庭
                                  審判長法官  陳  錫  奎
                                        法官  洪  清  江
                                        法官  李  伯  道
                                        法官  陳  世  雄
                                        法官  惠  光  霞
      右正本證明與原本無異
                                              書  記  官
中      華      民      國    九十一    年     十一     月      六      日
